臺灣高雄地方法院民事判決
111年度雄簡字第413號
原      告  台北富邦商業銀行股份有限公司

法定代理人  程耀輝  
訴訟代理人  詹凱傑    住台北市○○區○○路000號6樓                  劉德明    住同上                      
            邱偉智  
            陳俞  
被      告  曲幼蓁即曲淑榮


            曲許秋引

            曲淑華  

            曲淑君  


            曲淑芳  

            曲翊瑄  

            呂佳縉  

            呂佳鴻  

上二人共同
法定代理人  呂明祿  

上列當事人間請求撤銷遺產分割登記事件，本院於民國111 年3
月30日言詞辯論終結，判決如下：
    主  文
原告之訴駁回。
訴訟費用由原告負擔。
    事  實
壹、程序部分
一、按訴狀送達後，原告不得將原訴變更或追加他訴，但請求之
    基礎事實同一、擴張或減縮應受判決事項之聲明、該訴訟標
    的對於數人必須合一確定時，追加其原非當事人之人為當事
    人者，不在此限，民事訴訟法第255 條第1 項但書第2 、3
    、5 款分別定有明文。本件原告於起訴時原聲明請求：㈠被
    告就附表所示不動產所有權原應繼承之應有部分，於民國10
    3年12 月20 日所為遺產分割協議之債權行為，及於104 年2
     月25日所為繼承登記之物權行為均撤銷。㈡被告曲★★就前項
    不動產所為之繼承登記應予塗銷（本院卷第9 頁）。嗣依同
    一事實，追加同為曲中東繼承人之曲許秋引、曲淑華曲淑君
    、曲淑芳、曲翊瑄、呂佳縉、呂佳鴻為被告，並增列附表編
    號4所示遺產，而變更聲明為：㈠被告間就起訴狀附表之遺產
    於104 年2月15日（誤載為103年12月20日）因遺產分割協議
    所為之債權行為暨物權行為均應予撤銷。㈡被告間就前項不
    動產於104 年2 月24日因分割繼承為由，所為之物權移轉登
    記行為，應予塗銷。（本院卷第279頁），核其所為變更，
    均與首揭規定相符，應予准許。
二、本件被告經合法通知，未於言詞辯論期日到場，核無民事訴
    訟法第386 條所列各款情事，爰依原告之聲請，由其一造辯
    論而為判決。
貳、實體部分：　　
一、原告起訴主張：被告曲幼蓁即曲淑榮積欠原告信用卡消費款
    新臺幣（下同）113,787元之本金及利息未為清償。又附表
    所示之遺產原均為被告之父曲中東所有，詎曲中東於103 年
    12 月20 日死亡後，被告曲幼蓁即曲淑榮為脫免如附表所示
    之遺產遭原告追索，竟於104 年2 月15日與其餘繼承人即被
    告曲許秋引、曲淑華、曲淑君、曲淑芳、曲翊瑄、呂佳縉、
    呂佳鴻達成遺產分割協議，將附表編號1 至編號3 之不動產
    （下稱系爭不動產）全部分歸被告曲許秋引取得，並於104 
    年2 月24日辦畢分割繼承登記，前開行為等同被告曲幼蓁即
    曲淑榮將其繼承之財產權利，無償移轉予被告曲許秋引，顯
    已害及原告對被告曲幼蓁即曲淑榮之債權。原告為保全債權
    ，自得請求撤銷被告間所為附表所示遺產分割協議之債權行
    為及系爭不動產所有權移轉之物權行為，並請求被告曲許秋
    引塗銷系爭不動產於104 年2 月15日所為之分割繼承登記。
    依民法第244 條第1 、4 項規定，提起本件訴訟等語，並聲
    明：㈠被告就附表所示之遺產所為遺產分割協議債權行為及
    分割繼承登記之物權行為，均應予撤銷。㈡被告曲許秋引應
    將附表所示系爭不動產以分割繼承為登記原因所為之所有權
    移轉登記應予以塗銷。。
二、被告未於言詞辯論期日到場，亦未提出書狀作任何聲明或陳
    述。
三、本院之判斷： 
  ㈠經查，被告曲幼蓁即曲淑榮積欠原告信用卡消費款113,787元
    未清償，而曲中東於103年12 月20 日死亡後，被告即曲中
    東之繼承人於104 年2 月15日達成遺產分割協議，將系爭不
    動產全部分歸被告曲許秋引取得，並於104 年2 月24日就系
    爭不動產辦畢分割繼承登記等情，有本院109 年度司促字第
    2935 號支付命令暨確定證明書、系爭房地土地及建物謄本
    暨異動索引、高雄市政府地政局鹽埕地政事務所110 年10 
    月25日高市地鹽登字第11070654700 號函暨系爭遺產分割登
    記資料等在卷可稽，堪信為真實。
  ㈡原告另主張系爭房地分割協議及所有權移轉登記行為，為詐
　  害原告債權之行為，應予撤銷等節，是本院應審酌者厥為：
　  ⒈被告就附表遺產之分割協議及系爭房地所有權移轉登記
　  為，是否為無償行為？⒉原告請求撤銷附表遺產之分割行為
　  及系爭不動產所有權移轉登記行為，並請求被告曲許秋引
  　塗銷系爭不動產之分割繼承登記，有無理由？茲分述如下：
　⒈被告就附表遺產之分割協議及所有權移轉登記行為，非無償
　  行為：
  ⑴按債務人所為之無償行為，有害及債權者，債權人得聲請法
    院撤銷之；債權人依第1 項之規定聲請法院撤銷時，得並聲
    請命受益人或轉得人回復原狀，但轉得人於轉得時不知有撤
    銷原因者，不在此限，民法第244條第1 項、第4 項定有明
    文。又民法第244 條第1 、2項所稱之無償或有償行為，係
    以債務人與第三人間之行為有無互為對價關係之給付為其區
    別標準；倘債務人將其不動產廉價讓與第三人，或以其價值
    對於受讓者清償債務，其他債權人亦僅於有同法條第2 項情
    形時，始得以訴請求撤銷，尚不能認其行為為無償，而逕指
    債務人之換價為同條第1 項之詐害行為，俾以保全法定撤銷
    權之行使，兼資防免妨害交易之安全；亦即民法第244 條規
    定撤銷權之規範意旨，係依債務人與第三人間法律行為是否
    互有對價，區別其行使之要件，俾使受益人及債權人之利益
    ，均得受保護（最高法院101 年度台上字第498 號、108 年
    度台上字第2330號判決意旨可參）。是以，原告得否訴請撤
    銷被告就附表遺產之分割協議，及系爭不動產之所有權移轉
    行為並塗銷分割繼承登記，應以被告等人間有無互為對價關
    係之給付，是否害及債權人之債權為斷。再衡諸一般社會常
    情，繼承人於分割遺產時，往往係考量被繼承人生前意願、
    繼承人對被繼承人之貢獻（如有無扶養之事實、生前的照顧
    、清償繼承人債務等）、家族成員間的情感與恩情（如協議
    由仍在世之父母親一方取得全數遺產，作為該仍在世父母親
    之照護或費用支出）、被繼承人生前已分配予各繼承人之財
    產（如贈與之歸扣）、是否承擔祭祀義務等諸多因素，而為
    遺產分割之協議，故上開各種因素應可認為屬於遺產分割協
    議之對價。
　⑵經查：系爭不動產經被告即曲中東之繼承人協議分割，由被
    告曲許秋引所單獨取得，有遺產分割協議書暨登記資料在卷
    可稽。本院認被告曲許邱引為曲中東之配偶，且曲中東過世
    時已高齡70餘歲，而其餘繼承人為曲中東子女或孫子女，另
    參以附表所示遺產中，系爭不動產之經濟價值顯高於其餘遺
    產，有遺產免稅證明書附卷足憑，而本件並非僅被告曲幼蓁
    即曲淑榮一人未繼承系爭房地，被告曲淑華、曲淑君、曲淑
    芳、曲翊瑄、呂佳縉、呂佳鴻亦未繼承系爭房地，而被告曲
    幼蓁即曲淑榮以外之其餘繼承人均非原告之債務人，如其等
    為上開分割協議，係有意損害原告債權，被告曲淑華、曲淑
    君、曲淑芳、曲翊瑄、呂佳縉、呂佳鴻應無亦一併放棄繼承
    系爭不動產之理。從而，本院認曲中東之繼承人應考量基於
    家族成員間的情感與恩情，亦即尊重被告曲許邱引為遺孀，
    及保障其日後之生活等因素，始為本件遺產分割協議。是以
    ，本件曲中東遺產之分割協議既係考量被告曲許邱引為曲中
    東配偶等情感因素作成，揆諸前開說明，被告曲許邱引取得
    系爭不動產即係基於對曲中東之貢獻，而由各該繼承人即被
    告同意作為遺產分割協議之對價，從而，本件遺產分割協議
    及系爭不動產所有權轉登記行為自非屬無償行為甚明。
  ⑶次按，參諸民法第244 條所定撤銷權之立法目的，乃在保全
    債務人原有之債權清償力，非在使債務人增加其清償力，故
    債權人自應以債務人個人之財產為其信賴之基礎，其對債務
    人之被繼承人之期待，難認有保護之必要。本件被告曲幼蓁
    即曲淑榮因向原告申請辦理信用卡使用，並進而產生相關債
    務，然被繼承人曲中東於103 年12 月20 日死亡，足認被告
　　曲幼蓁即曲淑榮與原告成立信用卡契約時，所評估者為被告
　　曲幼蓁即曲淑榮自身資力，並未就將來未必獲致之財產予以
    衡估，是依前揭說明，被告曲幼蓁即曲淑榮就曲中東遺產之
    繼承權利，應非民法第244 條擬為保護之債務人清償力範圍
    內，附此敘明。
  ⒉本件遺產分割協議及系爭不動產所有權移轉登記行為既非無
　　償行為，則原告依民法第244 條第1 、4 項規定，請求撤銷
    被告就附表之遺產分割協議債權行為及系爭不動產所有權移
　  轉之物權行為，且被告曲許邱引應塗銷系爭不動產之分割繼
    承登記，即無理由。
四、綜上所述，原告請求撤銷被告就被繼承人曲中東所遺附表遺
    產，於104 年2 月15日所為之遺產分割協議債權行為及104
    年2 月24日就系爭不動產之所有權移轉之物權行為；並請求
    被告曲許邱引應塗銷104 年2 月24日就系爭不動產之分割繼
    承登記，為無理由，應予駁回。
五、本件事證已臻明確，兩造其餘攻擊防禦方法及所提之證據，
    核與判決結果不生影響，爰不逐一論述，併此敘明。
六、訴訟費用負擔之依據：民事訴訟法第78條。
中　　華　　民　　國　　111 　年　　3 　　月　　31　　日
                    高雄簡易庭  法  官  張茹棻  
附表：
編號 性質 地號/ 建號/ 門牌號碼 建物坐落土地 權利範圍  1 土地 地號：高雄市○○區○○段○○段000地號  全部  2 土地 地號：高雄市○○區○○段○○段000地號  全部  3 建物 建號：462號建號門牌號碼：高雄市○○街00巷00號 高雄市○○區○○段○○段000 地號 全部  4 現金   24元 
以上正本係照原本作成。
如不服本判決，應於送達後20日內，向本院提出上訴狀並表明上
訴理由，如於本判決宣示後送達前提起上訴者，應於判決送達後
20日內補提上訴理由書（須附繕本）。
中　　華　　民　　國　　111 　年　　3 　　月　　31　　日
                                書記官  黃振祐